【裁判字號】    96,重訴更,1
【裁判日期】    980109
【裁判案由】    損害賠償
【裁判全文】
臺灣桃園地方法院民事裁定               96度重訴更字第1號
原      告  希浦精密製作股份有限公司
兼上 1  人
法定代理人  戊○○
原      告  乙○○
共      同
訴訟代理人  丁○○律師
            張家豪律師
            楊永成律師
            黃毓棋律師
複  代理人  丙○○
            呂家琴律師
            張建鳴律師
被      告  甲○○
訴訟代理人  葉繼升律師
            蔡宏修律師
上列當事人間請求損害賠償事件，本院裁定如下：
    主  文
原告之訴及假執行之聲請均駁回。
訴訟費用由原告負擔。
    理  由
一、按公司法第213 條規定公司與董事間訴訟，除法律另有規定
    外，由監察人代表公司，股東會亦得另選代表公司為訴訟之
    人。所謂公司與董事間之訴訟，當指同法第212 條所定股東
    會決議對於董事提起訴訟而言，蓋股東會為公司最高權力機
    關，惟其有權決定公司是否對董事提起訴訟。至監察人行使
    監察權，如認董事有違法失職，僅得依同法第220 條召集股
    東會，由股東會決議是否對董事提起訴訟。同法第213 條所
    稱除法律另有規定外，則指如同法第214 條所定不經股東會
    決議之例外情形而言（最高法院95年度台抗字第484 號裁定
    意旨參照）。準此，可知公司法第213 條係規定公司與董事
    間訴訟時，何人應為公司之代表人，就條文規定之體系而言
    ，自仍有前條即同法第212 條規定之適用，且股東會為股份
    有限公司之最高意思機關，公司應否對董事提起訴訟，自當
    由其意思機關之股東會依法作成決議。查本件被告係原告希
    浦精密製作股份有限公司（下稱希浦公司）董事，有該公司
    變更登記表在卷可稽（參見本院94年度重訴字第107 號卷第
    363 頁），兩造對此亦不爭執，則希浦公司如要對被告提起
    訴訟，即應先經股東會依法作成決議。又希浦公司雖已遭經
    濟部撤銷其公司登記，依法並應進行清算，然希浦公司在清
    算完結前，其股東會依然存續，希浦公司在未依公司法第21
    2 條規定由其股東會決議是否要對被告起訴前，即逕行提起
    本件訴訟，於法不合，應予駁回。
二、按因犯罪而受損害之人，於刑事訴訟程序固得附帶提起民事
    訴訟，對於被告請求回復其損害，但其請求回復之損害，以
    被訴犯罪事實所生之損害為限，否則縱令得依其他事由，提
    起民事訴訟，亦不得於刑事訴訟程附帶為此請求（最高法院
    著有60年台上字第633 號判例可參）。次按附帶民事訴訟，
    係因犯罪而受損害之人，為請求回復其損害，於刑事訴訟程
    序附帶提起之民事訴訟，提起是項訴訟，自須限於被訴之犯
    罪事實侵害其私權，致生損害者，始得為之（最高法院91年
    度台抗字第306 號判決意旨參照）。復按『刑事訴訟法第48
    7 條第1 項所稱「因犯罪而受損害之人」，係指因起訴之犯
    罪事實侵害個人私權，致生損害者始足當之。本件相對人楊
    松福、林三郎被訴違反公司法第19條第1 項之規定部分，其
    所妨害者僅為商業行政之管理及社會交易之安全，其所侵害
    者非抗告人個人之法益。且依同條第2 項規定，該二人對其
    行為仍應對抗告人連帶負責。準此則抗告人既可依該規定對
    違反上述公司法之相對人行使權利，自非因相對人犯罪而受
    損害之人至明，應不得於違反公司法刑事訴訟程序中提起附
    帶民事訴訟請求相對人為損害賠償』（最高法院84年度台抗
    字第455 號裁定意旨可資參照）。
  (一)經查，本件原告係於被告被訴違反公司法案件之刑事訴訟程
    序中，附帶提起民事訴訟，參以本院94年度簡字第91號刑事
    判決所載，可知被告係觸犯公司法第9 條第1 項前段公司應
    收之股款，股東並未實際繳納，而以申請文件表明收足罪及
    中段股東雖已繳納而於登記後將股款發還股東罪。惟公司法
    第9 條第1 項之罪，其立法目的在使主管機關以事後監督防
    止虛設公司、防範經濟犯罪、避免公司資本不實有害交易安
    全，該罪保護法益為社會經濟秩序及交易安全，而公司因資
    本不足或其他股東因公司資本不足所受損害不在保護之列，
    是該罪保護法益並不及於個人財產法益，該條第2 項雖有公
    司負責人應與各該股東連帶賠償公司或第三人因此所受損害
    之規定，然其僅係公司或與公司為交易之第三人據以請求民
    事損害賠償之規定，並不因此使該罪保護法益擴張及於個人
    財產法益。
  (二)再者，公司法第19條第1 項係未經設立登記以公司名義經營
    業務或為其他法律行為之罪，於該條第2 項亦有行為人自負
    民事責任；行為人有二人以上者，連帶負民事責任之民事求
    償規定，揆諸上開說明，公司法第19條第1 項之罪保護法益
    僅為商業行政之管理及社會交易之安全，與公司為交易之第
    三人之個人財產法益不在保護之列，故第三人非屬因第19條
    第1 項犯罪人犯罪而受損害之人。依相同法理，公司法第9
    條保護法益僅為社會經濟秩序及交易安全，則公司或與公司
    為交易之第三人之個人財產法益亦均不在該罪保護之列。準
    此，足認本件原告均非因被告犯公司法第9 條第1 項之罪而
    受損害之人，是不得於上開刑事訴訟程序中提起附帶民事訴
    訟請求被告為損害賠償。
  (三)綜上所述，希浦公司尚未經股東會決議是否要對被告提起本
    件訴訟，有違公司法第212 條規定，且其與戊○○、乙○○
    均非被告犯公司法第9 條第1 項之罪而受損害之人。從而，
    原告於上開刑事訴訟程序附帶提起民事訴訟，其訴並不合法
    ，且不因刑事法院裁定移送民事法院而受影響。爰裁定駁回
    原告之訴，其假執行之聲請，因訴之駁回而失所附麗，應併
    予駁回。
三、據上論結，本件原告之訴為不合法，依民事訴訟法第249 條
    第1 項第6 款、第95條、第78條，裁定如主文。
中    華    民    國    98    年    1     月    9     日
                  民事第一庭    法  官  林哲賢
上為正本係照原本作成。
如對本裁定抗告，應於收受裁定正本送達後10日內向本院提出抗
告狀，並繳納抗告裁判費新台幣1,000 元。
中    華    民    國    98    年    1     月    9     日
                                書記官  羅美英

司法院資訊處製作；財團法人民間司法改革基金會備份。
